臺灣苗栗地方法院民事判決               100年度訴字第56號
原      告  黃淑妍
兼訴訟代理  曾天運
人
被      告  劉黃寶治
上列當事人間請求侵權行為損害賠償事件，本院於民國100 年7
月26日言詞辯論終結，判決如下：
    主  文
被告應給付原告曾天運新台幣貳萬元、原告黃淑妍新臺幣壹萬元
，及均自民國一百年三月二日起至清償日止，按年息百分之五計
算之利息。
原告其餘之訴駁回。
訴訟費用由被告負擔百分之四，餘由原告負擔。
本判決原告勝訴部分得假執行。
    事實及理由
一、原告主張：
  (一)原告二人為夫妻，與被告同為竹南鎮○○街信益冠天廈大樓
    住戶，被告於民國98年7 月1 日下午5 時20分許，在社區住
    戶必經之一樓大廳，向保全公司地區主管周照成、總幹事陳
    紀鵬、警衛林金震等三人指摘原告曾天運「（台語發音，以
    下均同）她先生做很大，96年就被get 掉，說她先生做很大
    ，結果死蹺翹，96年就被getout」、「96年說她先生做很大
    ，摔一個死蹺翹，現在在做保險」「6 、7 月就被殺頭了」
    等語，以此影射原告曾天運係犯下過錯致遭開除，現在淪落
    到以保險為業，嚴重詆毀原告曾天運之意。惟原告曾天運並
    非被公司辭退，被告指摘與事實不符。同時間被告又指摘原
    告黃淑妍「委員會碰壁了，沒錢了，委員會還欠生活保全的
    錢，委員會空空了，沒錢了，委員會有錢就有人做，沒錢就
    沒人做」、「定期的空空，500 萬定期…」、「說500 萬定
    存拿出來花，就是這個女人（指原告黃淑妍），有效嘛？沒
    效！」、「這種大樓從沒欠人家錢，只欠生活保全的錢，管
    委會的錢用到空空空，50萬又拿來花…，帳都是這個（指原
    告黃淑妍）作的」等語，「買房子要租給人家，要租房子的
    人在這邊等，她偷偷摸摸的，正正當當的事幹嘛怕人家知道
    」，暗指原告黃淑妍管理社區財務涉及不法情事，導致大樓
    幾百萬基金被花用殆盡，且又暗指原告黃淑妍有不可告人之
    事。實則被告之指述全與事實不符。即便管委會的錢用到空
    空空，亦與原告黃淑妍無關，社區的帳都是大樓所聘總幹事
    負責，每筆開銷都是經由管理委員會核准，財務委員並無動
    用社區公用基金之權，被告亦曾任數屆管理委員會委員，應
    瞭解管理委員會運作，卻捏造事實誤導居民視聽。被告上開
    言論嚴重貶損原告在社會上之評價，致原告精神上受有痛苦
    。
  (二)查原告曾天運曾任職於冠軍建材股份有限公司之副總經理，
    管理人數約500 人，品德之端正對於領導統御之重要性更勝
    於能力，自72年至96年離開冠軍公司期間，工作未曾中斷。
    由於原告曾天運工作年薪為新台幣（下同）270 萬元，而被
    告妨礙名譽行為至起訴時約20個月，換算總損失薪資為450
    萬元，因此原告要求被告償付10％之45萬元。原告黃淑妍為
    原告曾天運之妻，名譽之重要性亦不在話下，且其從事管理
    公司帳務及出納之會計工作，誠信不容質疑，言論內容亦導
    致本與原告淑妍友好之周照成，態度改變而不再熱絡，因此
    請求25萬元之損害賠償。又名譽為人之第二生命，金錢賠償
    對已生之損害並無法產生回復作用，因此被告除以以金錢賠
    償原告精神上之損害外，應另以登報及刊登社區○○道歉啟
    事之方式回復原告之名譽。為此依民法第184 條、第195 條
    之規定，提起本件訴訟。
  (三)並聲明：(1)被告應分別給付原告曾天運45萬元、原告黃淑妍
    25萬元，及自起訴狀繕本送達翌日起至清償日止，按年息百
    分之五計算之利息；(2)被告應在中國時報A1苗栗版之報頭下
    ，以5 公分乘以7 公分版面，刊登內容為「本人對於曾天運
    與黃淑妍夫婦二人，曾經發表並散播不當之言論，致使其名
    譽受到不必要之損害，深感懊悔，特致最深之歉意，並請求
    原諒。道歉人：劉黃寶治」之道歉啟事1 日。(3)被告應在信
    益冠天廈社區之公告欄，張貼同上所示之道歉啟事1 個月（
    放大為A4紙張）。
二、被告則以：否認原告所述。因訴外人周照成提及社區仍積欠
    生活保全的錢，要提起訴訟，被告才回應其不用告，管理費
    要收來才能繳生活保全的錢。又被告在社區大廳應有聊天的
    自由，被告所為言論純屬家常閒聊。且被告與原告夫妻並不
    熟識，且被告並未指名道姓，並非指原告夫妻等語，資為抗
    辯。並聲明：原告之訴駁回。
三、本院之判斷：
  (一)按因故意或過失，不法侵害他人之權利者，負損害賠償責任
    ，故意以背於善良風俗之方法，加損害於他人者亦同；不法
    侵害他人之身體、健康、名譽、自由、信用、隱私、貞操，
    或不法侵害其他人格法益而情節重大者，被害人雖非財產上
    之損害，亦得請求賠償相當之金額。其名譽被侵害者，並得
    請求回復名譽之適當處分，民法第184 條、第195 條分別定
    有明文。次按名譽為個人在社會上享有一般人對其品德、聲
    望或信譽等所加之評價，屬於個人在社會上所受之價值判斷
    ，因此名譽有無受損害，應以社會上對其評價是否貶損為斷
    。民法上名譽權之侵害非即與刑法之誹謗罪相同，名譽有無
    受損害，應以社會上對個人評價是否貶損作為判斷之依據，
    苟其行為足以使他人在社會上之評價受到貶損，不論其為故
    意或過失，均可構成侵權行為，其行為不以廣佈於社會為必
    要，僅使第三人知悉其事，亦足當之（最高法院90年度台上
    字第646 號判例、90年度台上字第1814號判決參照）。
  (二)經查，原告主張被告於前開時、地為前開言論之事實，業據
    其提出錄音光碟及譯文1 份為證，並經本院當庭勘驗前開錄
    音內容，從1 分16秒至10分42秒之內容與其所附錄音譯文內
    容大致相符，且為被告所不爭執，堪信為真實。被告雖以前
    詞為辯，惟查，經本院當庭播放光碟錄音內容（1 分16秒起
    至7 分10秒止）與當天在場之證人周照成，其證稱：當時被
    告與伊對話時，雖然被告並未指名道姓，但伊知道被告是在
    講原告夫妻，被告曾多次向駐守之保全人員講過類似內容。
    另就光碟錄音自7 分11秒起至10分42秒止之內容，證人周照
    成雖表示當天其已離開，但就錄音內容關於被告講述原告黃
    淑妍部分伊曾在社區守衛室附近聽被告提及類似之內容多次
    等語（卷第53-56 頁）。而證人乃長期派駐在系爭大樓之保
    全人員，與兩造均無恩怨，所為證詞應無偏頗之虞，堪予採
    信。又被告前開言論係針對原告曾天運個人之工作運途及黃
    淑妍租屋情形之評論，係屬原告二人之私德而與公共利益無
    關，其餘涉及原告黃淑妍管理社區帳務之言論亦非屬社區之
    公共事務而為可受公評之事，被告復不能舉證證明其所為上
    開言論之內容為真實，不能認為屬於善意且合理之評論。被
    告前開言論，客觀上足使他人認為原告曾天運因犯下過錯遭
    僱主開除，淪落到以保險為業，及原告黃淑妍作帳不當導致
    管委會資金有鉅額損失，並其另有不可告人之事，則原告二
    人在社會上之評價必有所貶損。是被告上開所辯，不足為採
    ，原告主張其等名譽權受有損害，堪予採信。準此，被告上
    開侵害原告名譽之行為，足使原告精神受有痛苦，原告依首
    揭法律規定，請求被告賠償非財產上損害，核屬有據。
  (三)按以人格權遭遇侵害，受有精神上之痛苦，而請求慰藉金之
    賠償，其核給之標準，須斟酌雙方之身分、資力與加害程度
    及其他各種情形核定相當之數額。且所謂「相當」，應以實
    際加害情形與其名譽影響是否重大及被害人之身分、地位與
    加害人之經濟情況等關係定之（最高法院86年度台上字第35
    37號判決意旨參照）。經查，原告自陳係大學畢業，現於會
    計師事務所擔任會計師，年收入約250 萬元，名下有土地1
    筆及房屋7 筆；原告黃淑妍則係高中畢業，現任竹南扶輪社
    執行幹事，年收入約25萬元，名下有房屋6 筆，惟經本院依
    職權調閱其稅務電子閘門財產所得調件明細表查知，原告曾
    天運名下有房屋7 筆、土地5 筆，原告黃淑妍名下則有房屋
    3 筆及土地1 筆，原告復未提出其名下不動產已轉讓之其他
    證據供本院參酌，是其關於名下財產應以本院查得之稅務電
    子閘門財產所得調件明細表內容為準。被告則自陳未受過教
    育，職業為鄰長兼差媒人，每月收入不一，名下有房屋及土
    地各1 筆等情，並有被告稅務電子閘門財產所得調件明細表
    在卷可稽。茲審酌兩造上開身分地位、財產狀況及被告侵害
    原告之隱私及名譽權之動機、目的、情節，造成原告之損害
    等一切情狀，認原告得請求被告賠償之非財產上損害以原告
    曾天運2 萬元、原告黃淑妍1 萬元為適當；逾此範圍之請求
    則屬過高，應予駁回。
  (四)末按民法第195 條第1 項後段雖規定名譽被侵害者得請求為
    回復名譽之適當處分，所謂適當之處分，係指該處分在客觀
    上足以回復被害人之名譽且屬必要者而言，惟因法律並未具
    體規定各種不同之處分方法，故究竟如何處分始為適當，法
    院應斟酌被侵害之情形，予以決定。登報道歉是否認為適當
    ，屬法院應予斟酌認定，而加以准駁之範圍，並非一經請求
    即應准許（最高法院56年度台上字第1464號、86年台上字第
    37 06 號、93年度台上字第2613號判決意旨參照）。又被害
    人請求加害人為刊登道歉啟事時，法院應斟酌被害人所受損
    害是否現尚存在，以及被害人名譽可否經由道歉啟事予以回
    復等各種情形決定之，並非所有名譽侵害，均得請求刊登道
    歉啟事。例如侵害名譽已歷相當時日，若刊登道歉啟事，除
    重新喚起世人記憶外，別無作用，或損害甚為輕微，或加害
    人已為更正啟事，或被害人之清白已被報導而為眾所週知者
    ，即無准予刊登道歉之必要。本件原告雖請求被告於中國時
    報（A1苗栗版）頭報下以5x7 公分刊登1 日之道歉啟事，以
    及將上開同一道歉啟事內容影印為A4大小張貼在信益冠天下
    社區之公告1 個月，以為回復原告名譽之方法；惟查，原告
    主張被告侵害其名譽固為真實，然被告係在社區大廳與駐守
    之保全人員為上開毀損原告名譽之言論，是該言論僅為該社
    區保全人員及住戶可得知悉，並未為社會大眾所廣泛知之。
    又得知被告上開言論內容之人已屬有限，且原告二人並非公
    眾人物，縱使為其餘住戶及社會大眾所知悉，亦未必會關心
    此事。且被告侵害原告名譽之事實迄今已滿2 年，其侵害之
    事實業已結束並經過相當之時日，其損害復屬輕微，則原告
    請求被告於中國時報苗栗版及社區大廈公告欄刊登道歉啟事
    ，反而足以使本來不知道原告名譽被侵害之社會大眾及住戶
    知悉此事，並使本來已知悉此事者重新喚起記憶，對於回復
    原告之名譽毫無助益，故非回復名譽之適當處分。本院審酌
    前開判命被告賠償之精神慰撫金，已足以填補原告所受之損
    害及回復名譽，故原告所為前開刊登道歉啟事之請求，即無
    必要，不應准許。
四、從而，原告依侵權行為之法律關係請求被告賠償原告曾天運
    2 萬元、原告黃淑妍1 萬元，及均自起訴狀繕本送達翌日即
    1 00年3 月2 日起至清償日止按年息百分之五計算之利息，
    為有理由，應予准許；逾此部分之請求，尚屬無據，應予駁
    回。
五、本件事證已臻明確，兩造所提其餘攻擊防禦方法，經本院審
    酌後，核與判決結果不生影響，爰不一一論述，附此敘明。
六、本件原告勝訴部分屬所命給付金額未逾50萬元之判決，爰依
    民事訴訟法第389 條第1 項第5 款依職權宣告假執行。
七、結論，本件原告之訴為一部有理由、一部無理由，依民事訴
    訟法第79條、第85條第1 項前段、第389 條第1 項第5 款，
    判決如主文。
中    華    民    國   100    年    8     月    16    日
                        民事庭法  官  楊中琪
以上正本係照原本作成。
如對本判決上訴，須於判決送達後20日內向本院提出上訴狀。如
委任律師提起上訴者，應一併繳納上訴審裁判費。
                              書記官  李曉君
中    華    民    國   100    年    8     月    16    日